臺北高等行政法院判決　　　　　　　　　　　　 九十二年度訴字第三五○二號
　　　　　　　　　　　　　　　.
　　原　　　告　芳榮實業股份有限公司
　　代　表　人　甲○○
　　訴訟代理人　吳奎新律師
　　複代理人　　黃瑞真律師
　　被　　　告　財政部臺灣省北區國稅局
　　代　表　人　許虞哲（局長）
　　訴訟代理人　乙○○
右當事人間因營業稅事件，原告不服財政部中華民國九十二年五月二十九日台財訴字
第○八九○○五九六九○號訴願決定，提起行政訴訟。本院判決如左：
　　主  文
訴願決定、原處分（即復查決定）均撤銷。
訴訟費用由被告負擔。
　　事  實
一、事實概要：原告於民國八十三年九─十月進貨，金額計新台幣（以下同）一三、
    二七二、七○○元，涉嫌持虛設行號昹暉實業有限公司（以下稱昹暉公司）開立
    之發票，作為進項憑證，申報扣抵營業稅六六三、六三六元，虛報進項稅額，案
    經原處分機關臺北縣稅捐稽徵處查獲，審理違章成立，乃核定追繳稅款六六三、
    六三六元（已於八十八年三月八日繳納），並就所漏稅款處三倍罰鍰一、九九○
    、九○○元（計至百元止）。原告不服，申經復查結果未獲變更，原告仍不服，
    乃就罰鍰部分向財政部提起訴願，亦遭駁回，原告猶未甘服，遂向本院提起行政
    訴訟。並自九十二年一月一日起，由被告承受臺北縣稅捐稽徵處有關營業稅業務
    。
二、兩造聲明：
　(一)原告聲明：原處分及訴願決定，關於罰鍰部分均撤銷。
　(二)被告聲明：原告之訴駁回。
三、兩造之主張：
甲、原告主張：
  (一)原告向昹暉公司進貨皆已支付貨款及進項營業稅，昹暉公司皆亦已申報及繳納營
    業稅，原處分機關不應就部分資料即認定原告無可能向昹暉公司進貨。
  (二)依行政法院八十三年度判字第二四四六號判決函，「營業人取得虛設行號如已依
    法繳納稅金，即不能認定為逃漏稅而加以處罰」。是以營業人取得虛設行號發票
    須有虛報進項稅額情形，才能依逃漏營業稅處罰，準此營業人取得非實際交易對
    象所開立之統一發票，作為進項憑證申報，縱開立發票者為虛設公司行號，而實
    際上無營業之事實，則其已繳納所開立發票應納之營業稅，尚無因而逃漏稅之情
    形，自無處漏稅罰之餘地，另依司法院會議三三七號解釋文，稅捐機關亦不應處
    罰。
  (三)台北市政府八十六年二月二十六日府訴字第八六○一三○四六○一號訴願決定書
    ，亦以茂源工程有限公司涉嫌末依法取得憑證，以虛設行號禾康企業有限公司開
    立統一發票，充當進項憑證，並持之扣抵銷項稅額，訴願會依財政部八十四年三
    月二十四日台財稅第00000000函精神認為：「原處分機關仍應查明虛設
    行號是否依規定按期扣繳稅款，再者，營業稅法第十九第一款固規定，未依規定
    取得並保存同法第三十三條所列憑證者，不扣抵銷項稅額；惟按該法第三十三條
    所謂進項憑證載明名稱、地址及統一編號，乃指進貨人而非銷貨人之名稱、地址
    等。又該規定僅係憑證格式之規定，與其記載是否真實無關、訴願人就存在之進
    貨行為，縱係取得非實際交易對象開立之發票，亦不得謂該發票並無對應之進項
    行為，訴願人持之申報扣抵進項稅額，非即構成營業稅法第五十一條第五款之虛
    報進項稅額。」最後該訴願會撤銷原處分機關三倍之處分。
  (四)綜上所述，原告實有進貨交易及繳納營業稅之事實，請鈞院撤銷原處分、復查決
    定及訴願決定。
  (五)又按稅捐文書之送達，稅捐稽徵法第十八條及第十九條雖訂有明文，然在行政程
    序法（九十年一月一日）施行前及行政訴訟法（八十九年七月一日）施行前有關
    稅捐稽徵機關為稅捐稽徵所發各種文書，其送達於法人者，如何送達，稅捐稽徵
    法本身尚乏明文規定，而依財政部八十八年三月八日台財稅第八八一九○三八二
    二號函釋：「說明二，有關稅捐稽徵機關為稽徵稅捐所發之各種文書之送達，依
    稅捐稽徵法第一條及公文程式條例第十三條規定，應得準用民事訴訟法有關送達
    之規定。」依民事訴訟法第一百三十六條第一項規定：「送達於應受送達人之住
    、居所、事務所或營業所行之。」，即明文規定以「本人送達」為必要踐行之優
    先程序，至對於「法人」之送達，依民法第二十九條規定：「法人以其主事務所
    之所在地為住所」，明確規定對於法人之送達「應送達於法人之主事務所」。另
    民事訴訟法第一百三十七條第一項規定：「送達於住、居所、事務所或營業所，
    不獲會晤應受送達人者，得將文書付與有辨別事理能力之同居人或受僱人。」，
    更彰顯無法對本人送達後，始進行「補充送達」程序。基此，在行政程序法及行
    政訴訟法施行前，有關稅捐稽徵機關為稽徵稅捐所發各種文書，其送達於法人者
    ，係由財政部透過解釋函釋明，得準用民事訴訟法有關送達規定，亦即準用民事
    訴訟法有關以「本人送達」為優先踐行程序，當無法踐行該程序始進行「補充送
    達」程序。
  (六)次按行政程序法第一百條第一項規定：「書面之行政處分，應送達相對人及已知
    之利害關係人；．．．」，同法第一百十條第一項規定：「書面之行政處分自送
    達相對人及已知之利害關係人起，．．．，依送達、通知或使知悉之內容對其發
    生效力。」另所得稅法第八十一條第一項規定：「該管稽徵機關應依其查核結果
    ，填具核定稅額通知書，連同各計算項目之核定稅額，送達納稅義務人。」因之
    書面課稅處分生效的時點，係採「到達主義」，也就是以課稅處分的文書到達相
    對人住居所、事務所、營業所為課稅處分生效的前提要件。反之，若書面之課稅
    處分未合法送達相對人，則屬無效之行政處分，自始對相對人不生效力（行政程
    序法第一百十條第四項參照）。
  (七)查被告對原告所為之課稅處分，性質上係屬對原告所為之負擔處分，自應嚴格遵
    守行政程序法關於正當程序之要求，將課稅處分合法送達於原告，始對原告發生
    效力。而送達之處所依稅捐稽徵法第一條準用民事訴訟法相關規定被告所為之
    課稅處分應合法送達於原告之主事務所（即台北縣新店市○○街二八八號三樓）
    始生送達之效力，詎被告所為之課稅處分並未合法送達於原告之主事務所，此觀
    卷附資料中並無課稅處分送達原告之送達證書或送達回執聯即明。上開課稅處分
    既未合法送達於原告，依行政程序法第一百條第一項及第一百十條第一項、第四
    項規定，係屬無效之行政處分，對原告自不生效力。又無效之行政處分自始當然
    不生效力，不因原告嗣後依法申請復查，而使無效之行政處分補正變成合法有效
    之行政處分，原告申請復查亦不改變課稅處分並未合法送達之事實。基此，課稅
    處分既屬無效之行政處分，財政部依法自應將形式上存在之課稅處分予以撤銷，
    財政部未將上開課稅處分予以撤銷，而諭知訴願駁回，顯然違背行政程序法第一
    百條第一項、第一百十條第一項及所得稅法第八十一條第一項之規定與憲法正當
    法律程序之要求。
  (八)又按「行政機關應依職權調查證據，不受當事人主張之拘束，對當事人有利及不
    利事項一律注意。」，行政程序法第三十六條亦定有明文，是行政機關對稅務行
    政亦採職權調查主義，且納稅義務人並無主觀之舉證責任，僅有客觀之舉證責任
    ，司法院釋字第五三七號解釋雖闡明納稅義務人有租稅協力義務，惟協力義務之
    違反並不因此免除行政機關職權調查之義務，行政機關仍應依職權調查，並依經
    驗法則及論理法則認定事實，若未盡職權調查義務所做成之訴願決定，顯然違反
    行政機關之職權調查責任。基此，行政處分是否合法送達而發生效力，依上開規
    定既屬訴願決定機關依職權應調查之事項，財政部自應就卷附之資料詳為調查，
    並判斷原處分是否已合法送達，今財政部就課稅處分未合法送達之事實未予斟酌
    判斷，而將形式上存在之原處分予以撤銷，竟駁回訴願，原訴願決定適用法規顯
    有錯誤，則原告提起本件訴訟，訴請撤銷原處分及訴願決定自屬有據。
乙、被告主張：
  (一)罰鍰六六三、六三六元部分：
  1.本案原告於八十三年九月─十月間進貨，金額計一三、二七二、七○○元，持昹
    暉公司開立之發票作為進項憑證，申報扣抵營業稅六六三、六三六元，經查昹暉
    公司為無銷貨事實，專以販售發票幫助他人逃漏稅捐牟利並無營業事實之虛設行
    號，有臺灣板橋地方法院檢察署檢察官八十四年偵字第一一七二六、一二八八○
    號起訴書及臺灣板橋地方法院檢察署檢察官八十四年度易字第五二一八號刑事判
    決可稽，原告顯無向該虛設行號進貨並支付貨款之事實，則其虛報進項稅額違章
    事實堪予認定，業已違反稅捐稽徵機關管理營利事業會計帳簿憑證辦法第二十一
    條及加值型及非加值型營業稅法第十九條規定，是原核定依首揭規定除追繳稅款
    外，並按所漏稅額處三倍之罰鍰計一、九九○、九○○元，並無不合，請予維持
    。
  2.經查按臺灣板橋地方法院八十四年度易字第五二一八號刑事判決載明：「李明輝
    君（昹暉公司負責人）明知昹暉公司均無實際交易行為，基於概括之犯意，為幫
    助他人逃漏稅捐，於八十三年六月間起至同年十一月止，連續多次以昹暉公司名
    義填製買受人、品名、數量及金額均不實之會計憑證統一發票一共二百三十七張
    ，金額共一億四千零四十八萬二千七百一十八元，計幫助○○工程行（查包含原
    告在內）納稅義務人逃漏營業稅七百零二萬四千一百四十八元．．．」。又按判
    決書「李明輝君以昹暉公司虛開發票與芳榮實業有限公司明細表，銷售額共計一
    三、二七二、七○○元，營業稅額共計六六三、六三六元。」本案原告與昹暉公
    司之間，顯然並無實際交易行為，且原告提示之付款支票及帳證，僅能證明原告
    有向不明第三者進貨之事實，是原告主張與昹暉公司有實際交易乙節，顯係卸責
    之詞，委無足採。
  3.次查台北市政府之訴願決定，是因該案並未查明虛設行號是否已依規定按期報繳
    稅款，而予以撤銷重查（另為處分），並非指該案之處分有違法應予撤銷；又查
    本案昹暉公司販售統一發票圖利，其八十三年六月間起至同年十一月止，連續多
    次以昹暉公司名義填製買受人、品名、數量及金額均不實之會計憑證統一發票一
    共二百三十七張，金額共一億四千零四十八萬二千七百一十八元，藉以幫助他人
    逃漏營業稅七百零二萬四千一百四十八元，且為掩飾其虛開不實統一發票之行為
    ，並自八十三年三月間起至同年十二月間止，取得虛設行號炎鑫實業有限公司等
    九家公司虛開之統一發票共一百八十五張，金額一億三千八百一十九萬六千三百
    八十九元，作為昹暉公司之進項憑證（扣抵營業稅六、九○九、八一九元）所以
    ，昹暉公司以來自虛設行號間取得之進項憑證，虛報扣抵銷項稅額，顯然未依規
    定申報進、銷項資料，並繳納應納之稅額（利用不實之進項憑證，以沖抵銷項稅
    額），與原告所指台北市政府訴願決定撤銷重查案件，並不相同，且該案係屬個
    案之決定，對本案並無拘束效力，自無法援引適用；又按司法院釋字三三七號解
    釋及首揭財政部函釋意旨，本案所取得之虛設行號昹暉公司統一發票，並未依規
    定報繳營業稅，而係以取得其他虛設行號之統一發票，作為進項憑證扣抵銷項稅
    額，已造成實質上之逃漏稅捐，自無法再適用「追補稅款不再處以漏稅罰」之情
    形。另按行政法院八十七年七月份庭長評事聯席會議決議：「對營業人雖有進貨
    事實，惟不依規定取得交易對象開立之進項憑證，而取得非交易對象開立之進項
    憑證，申報扣抵銷項稅額時，應補徵營業稅。」故依首揭法條規定函釋意旨，本
    案原處分核定補徵營業稅六六三、六三六元外，並按所漏稅額處三倍之罰鍰一、
    九九○、九○○元，於法並無不合。
  4.又查由首揭營業稅法規定可知，營業人茍無自他人購進貨物或營業之事實，即無
    進項稅額存在，自不得列報扣抵銷項稅額；若竟自他人取得統一發票，以之作為
    進項憑證，虛列並不存在之進項稅額申報扣抵銷項稅額，即致其應納稅額減少或
    溢付稅額增加，而有逃漏營業稅之情事，應予追補並處罰。本件原告進貨未取得
    實際交易對象之發票，而取得昹暉公司開立之發票作為進項憑證扣抵銷項稅額，
    該昹暉公司之負責人李明輝君明知昹暉公司無實際交易行為，基於概括之犯意，
    為幫助他人逃漏稅捐自八十三年六月至同年十一月止開立發票幫助納稅義務人（
    含原告）逃漏稅捐，違反稅捐稽徵法案件，業經臺灣板橋地方法院八十四年度易
    字第五二一八號刑事判決處李君有期徒刑在案，足見原告與昹暉公司並無交易事
    實，原告即無該發票上所載稅額之進項稅額存在，乃原告以之作為進項稅額，扣
    抵銷項稅額，即有虛報進項稅額而逃漏營業稅之情事。又縱如原告所稱開立發票
    之公司已申報繳納發票上之稅額，惟按現行加值型營業稅係就各個銷售階段之加
    值額分別予以課稅之多階段銷售稅，各銷售階段之營業人皆為營業稅之納稅義務
    人。故非交易對象之人是否已按其開立發票金額報繳營業稅額，並不影響持非交
    易對象開立之發票作為進項憑證申報扣抵銷項稅額之營業人應予追繳營業稅之義
    務，是原告有虛報進項稅額之事實，並已生逃漏之結果，原核定予以追補所漏稅
    款並處漏稅罰，並無不當，併予陳明。
  (二)綜上論述：原核定及所為復查、訴願決定並無違誤，請准如答辯之聲明判決。
　　理  由
一、本件被告之代表人原為林吉昌，自九十三年八月三日變更為許虞哲，是其聲明承
    受訴訟，核無不合，應予准許，合先敘明。
二、、按「營業人當期銷項稅額，扣減進項稅額後之餘額，為當期應納或溢付營業稅
    額。」、「營業人左列進項稅額，不得扣抵銷項稅額：一、購進之貨物或勞務未
    依規定取得並保存第三十三條所列之憑證不得扣抵銷項稅額。」、「營業人以進
    項稅額扣抵銷項稅額者，應具有載明其名稱、地址及統一編號之左列憑證：一、
    購買貨物或勞務時，所取得載有營業稅額之統一發票。」及「納稅義務人，有左
    列情形之一者，除追繳稅款外，按所漏稅額處一倍至十倍罰鍰，並得停止其營業
    ：一、．．．五、虛報進項稅額者。」分別為營業稅法第十五條第一項、第十九
    條第一項、第三十三條第一款及第五十一條第五款所明定。
三、本件係原告於八十三年九─十月進貨，金額計一三、二七二、七○○元，持虛設
    行號昹暉公司開立之發票，作為進項憑證，申報扣抵營業稅六六三、六三六元，
    虛報進項稅額，原處分機關乃核定追繳稅款六六三、六三六元（已於八十八年三
    月八日繳納），並就所漏稅款處三倍罰鍰一、九九○、九○○元（計至百元止）
    。原告不服，則主張其向昹暉公司進貨皆已支付貨款及進項營業稅，依行政法院
    八十三年度判字第二四四六號判決及司法院第三三七號解釋文，稅捐機關不應處
    罰；又本件原處分書送達不合法，原告並未收受原處分書，係事後輾轉得知而提
    起救濟，送達為處分之生效要件，如未合法送達，則本件原處分自始未生效力云
    云，資為抗辯。
四、經查：
  (一)本件原告於八十三年九月─十月間進貨，金額計一三、二七二、七○○元，以昹
    暉公司開立之發票，作為進項憑證，申報扣抵營業稅六六三、六三六元之事實，
    有查核紀錄、統一發票、統一發票查核清單及彰化商業銀行放款收入傳票等影本
    為憑，且為原告所不爭執，洵堪認定。
  (二)依臺灣板橋地方法院於八十五年四月二十六日八十四年度易字第五二一八號刑事
    判決載明略以：李明輝為昹暉公司負責人，明知昹暉公司均無實際交易行為，基
    於概括之犯意，為幫助他人逃漏稅捐，於八十三年六月間起至同年十一月止，連
    續多次以昹暉公司名義填製買受人、品名、數量及金額均不實之會計憑證統一發
    票一共二百三十七張，金額共一億四千零四十八萬二千七百一十八元，計幫助‧
    ‧工程行（包含原告在內）納稅義務人逃漏營業稅七百零二萬四千一百四十八元
    之事實，‧‧」、「李明輝以昹暉公司虛開發票與芳榮實業有限公司明細表，銷
    售額共計一三、二七二、七○○元，營業稅額共計六六三、六三六元。」等語；
    李明輝並因共同連續商業負責人以明知為不實之事項，而填製會計憑證，而經該
    法院判處有期徒刑三年，有該判決書在卷可按；足認昹暉公司為一虛設行號之公
    司；是以原告自無與昹暉公司為交易而據實報繳營業稅。
  (三)依財政部八十三年七月九日台財稅第八三一六○一三七一號函釋，謂「核釋營業
    人取得非實際交易對象所開立之統一發票作為進項憑證申報扣抵銷項稅額案件之
    處理原則。‧‧‧（一）取得虛設行號發票申報扣抵之案件‧‧‧。２、有進貨
    事實者‧‧‧因虛設行號係專以出售統一發票牟取不法利益為業，並無銷貨事實
    ，故取得虛設行號發票之營業人，自亦無向該虛設行號進貨並支付進項稅額之事
    實，除該營業人能證明確有支付進項稅額予實際銷貨之營業人，並經稽徵機關查
    明該稅額已依法報繳者，應依營業稅法第十九條第一項第一款規定，就其取得不
    得扣抵銷項稅額部分，追補稅款，不再處漏稅罰外，其虛報進項稅額，已構成逃
    漏稅，應依營業稅法第五十一條第五款規定補稅並處罰。」等語；查昹暉公司以
    來自虛設行號間取得之進項憑證，虛報扣抵銷項稅額，以此種將虛抵虛方式逃漏
    稅捐之情事，已如上述；是該公司縱有申報開立予原告之統一發票，自難謂業已
    依法報繳營業稅，依上開函釋，除補徵其不得扣抵銷項稅額之營業稅外，仍應處
    以漏稅罰。
  (四)查營業人雖有進貨事實，惟不依規定取得交易對象開立之進項憑證，而取得非交
    易對象開立之進項憑證，申報扣抵銷項稅額時，該項已申報扣抵之銷項營業稅額
    顯未依法繳納，仍應依營業稅法第十九條第一項第一款規定，就其取得不得扣抵
    憑證扣抵銷項稅額部分，追補該項不得扣抵之銷項稅款。又我國現行加值型營業
    稅係就各個銷售階段之加值額分別予以課稅之多階段銷售稅，各銷售階段之營業
    人皆為營業稅之納稅義務人。故該非交易對象之人是否已按其開立發票之金額報
    繳營業稅額，並不影響本件營業人補繳營業稅之義務。是以，昹暉公司縱有申報
    開立與原告之統一發票銷售額，並就另取得虛偽之進項憑證扣抵後之餘額報繳營
    業稅，政府亦無收到應收之稅款；原告未能指出實際銷貨人，亦未能提示支付進
    項稅額予實際銷貨人之證明，以非實際交易對象所開立之進項憑證充抵；原告主
    其向昹暉公司進貨皆已支付貨款及進項營業稅，稅捐機關不應處罰，自不足採。
    從而，原處分機關核定追繳稅款六六三、六三六元，並就所漏稅款處三倍罰鍰一
    、九九○、九○○元（計至百元止），依法自無不合。
  (五)末查，原告於八十八年九月九日對於本件處分書提起復查時，雖未說明其是否收
    受該處分書，惟於申請書後附有原處分書，且原告所提復查申請，亦未因期間逾
    期或其他程序問題遭駁回，訴願決定機關仍予以實體認定；是縱如原告所主張其
    並未收受原處分書，係事後輾轉得知而提起救濟；然原告既已得知該處分書，且
    亦能合法提起救濟，對於原告之權益，並無影響；是原告主張本件原處分自始未
    生效力云云，尚難可採。
五、依據財政部九十三年三月二十九日台財稅第0000000000號修正「稅務
    違章案件裁罰金額或倍數參考表」之規定，本件罰鍰部分原裁處三倍，得改按所
    漏稅額二倍處罰。是被告之訴訟代理人於本院審理答辯聲明，關於罰鍰部分得改
    按所漏稅額二倍處罰，惟被告之訴訟代理人對於本件訴訟並無特別代理權，有行
    政訴訟委任狀一紙在卷足憑，是關於本件減輕之認諾，自不生效力。然查上開「
    稅務違章案件裁罰金額或倍數參考表」，既為被告之直屬上級機關財政部所制定
    ，本件原處分按所漏稅額處三倍罰鍰一、九九○、九○○元（計至百元止），有
    違行政程序法之公平原則，惟罰鍰之行政處分係屬行政機關為裁量權之行使，除
    其裁量逾越權限或濫用權力，行政法院得予撤銷外，其餘自非屬行政法院之職權
    ，依法本院不得撤銷另為行政處分；惟本件原處分既有違行政程序法之公平原則
    ，原處分即難認為合法，訴願決定予以維持，亦非妥適，自應由本院將訴願決定
    及原處分（即復查決定）均予以撤銷，著由被告按本院判決意旨，另為適當之處
    分。
六、兩造其餘攻擊防禦方法均與本件判決結果不生影響，故不逐一論述，併此敘明。
據上論結，本件原告之訴為有理由，爰依行政訴訟法第九十八條第三項前段，判決如
主文。
中　　華　　民　　國　　九十三　　　年　　　十一　　　　月　　  四      日
                臺 北 高 等 行 政 法 院   第 七 庭
                               審 判 長 法  官  鄭  小  康
                                        法  官　林  金  本
                                        法  官　黃  秋  鴻
右為正本係照原本作成。
如不服本判決，應於送達後二十日內，向本院提出上訴狀並表明上訴理由，如於本判
決宣示後送達前提起上訴者，應於判決送達後二十日內補提上訴理由書（須按他造人
數附繕本）。
中　　華　　民　　國　　九十三　　　年　　　十一　　　　月　　  四      日
                                        書 記 官  王 琍 瑩
